【裁判字號】    92,台上,1661
【裁判日期】    920402
【裁判案由】    違反毒品危害防制條例
【裁判全文】
最高法院刑事判決                              九十二年度台上字第一六六一號
    上  訴  人  乙○○
                甲○○
右上訴人等因違反毒品危害防制條例案件，不服台灣高等法院中華民國九十一年十二
月十三日第二審更審判決（九十一年度上更(二)字第五二一號，起訴案號：台灣板橋地
方法院檢察署八十八年度偵字第二○○二七、二○○二九號），提起上訴，本院判決
如左：
    主  文
原判決撤銷，發回台灣高等法院。
    理  由
本件原判決撤銷第一審之科刑判決，改判仍論上訴人乙○○以共同連續販賣第一級毒
品罪，判處無期徒刑，褫奪公權終身；又共同連續販賣第二級毒品罪，判處有期徒刑
拾肆年；論上訴人甲○○以共同連續販賣第一級毒品罪，判處無期徒刑，褫奪公權終
身，又共同連續販賣第二級毒品罪，判處有期徒刑拾年。各應執行無期徒刑，褫奪公
權終身。固非無見。
惟查：（一）有罪判決書之事實一欄，為適用法令之依據，應將法院依職權認定與犯
罪構成要件有關之事項，詳記於事實欄，然後於理由內逐一說明其憑以認定之證據，
使事實及理由兩相一致，並與卷存證據相符，方為合法。經查原判決以證人彭玲玲之
證述及卷附帳單之記載，而認上訴人等二人販賣海洛因、安非他命之詳情如原判決附
表一，其收入計：販賣海洛因有新台幣（下同）六十一萬三千三百元，販賣安非他命
有一百萬七千元等情。並於理由壹、四說明證人彭玲玲於警訊中證述向上訴人乙○○
等人購買海洛因二次，每次五千元，是時距離購買時間較近，且未及顧慮其他因素，
證詞自然較為正確可採……於警訊及檢察官訊問時證述購買安非他命四次，金額各為
一萬元，於台灣板橋地方法院檢察署八十八年度偵字第一九九七○號周永順違反毒品
危害防制條例案件檢察官訊問時證述：購買安非他命四、五次，共二兩，一次半兩，
一萬一千元；於台灣板橋地方法院八十八年度訴字第一九四五號周永順違反毒品危害
防制條例案件審理時證述：購買四、五次，每次都買半兩，半兩一萬元，大部分都買
半兩，有買過一次一兩，一萬九千元各等語，核與帳單記載「碰奶，硬一、五，三○
○○○」、「碰奶，硬半一○○○○」、「碰奶，硬半一○○○○」、「碰奶，硬半
一○○○○」、「碰奶，硬半一○○○○」不合。因證人彭玲玲購買安非他命次數不
少，加以事隔已久，難以期待其記憶無誤，加以證人彭玲玲或記憶模糊，或不知其重
要性，或有所顧慮，而隨意陳述，其正確性即有可疑。證人彭玲玲於八十八年七月間
購買一千元安非他命一次部分，並無帳單之記載可資比對，且僅購買一千元，記憶較
為深刻，應無記憶錯誤可能，逕以證人彭玲玲之證詞為據，其餘五次購買安非他命部
分，因已有精確可信之帳單可資稽考，爰以帳單之記載為認定依據，而不採取證人彭
玲玲粗略印象之證詞為據，因而於事實之附表一中認定上訴人等販賣海洛因予彭玲玲
二次，得款一萬元，販賣安非他命六次，共得款七萬一千元等情。然查原審所認定販
賣安非他命無帳單記載可稽之一千元部分，其所依憑之證據為何？並未於判決理由中
敘明，尚嫌無據。又據原判決理由壹、四所引上開彭玲玲警訊所證：「我從今（八八
）年七月間施用的毒品安非他命及海洛因是先向綽號『阿來』之男子以每包壹公克裝
之安非他命壹千元價格購得，每包壹點五分重之海洛因五千元價格，在台北縣蘆洲市
○○路一家超商外購得的，另於幾天後又連絡『阿來』在同樣地方購得五千元海洛因
，之後『阿來』向我說他沒有在賣幾千元的貨（安非他命），如果我有需要，至少要
買半兩以上的安非他命，他才要賣給我，並留下他的小弟叫『黑豬仔』的電話000
0000000號讓我直接和『黑豬仔』聯絡，我在本（八）月份開始，分別以每包
半兩重之安非他命價值壹萬元向『黑豬仔』購得，前後共買了四次」等語（詳八十八
年度偵字第二○○二九號卷第十頁），如果屬實，則彭玲玲二次以五千元向「阿來」
購買海洛因，應在向「黑豬仔」連絡購買毒品之前，此與扣案帳冊所記載八十八年八
月十五日「彭奶軟伍一五○○○」，是否為相同之交易？即非無研求之餘地，原判決
僅以彭玲玲警訊供述向「阿來」買二次各五千元之海洛因，而認上訴人等販賣海洛因
與彭玲玲二次，共一萬元，而就該供述與扣案帳冊所載不符之處，未予說明其證據取
捨之理由，自有理由不備之違誤。且原判決附表一所列其餘買受者「大城」、「大胖
」、「阿萬」、「春山」、「阿熊」、「阿郎」、「王田」、「黑松」、「龍飛」、
「昌阿」、「阿輝」、「龍仔」等人所記載購買海洛因或安非他命之次數或金額與卷
附帳冊所載並非完全一致，原判決認定事實與帳冊記載不符之處，其所依憑之證據為
何，未見於判決理由中敘明，即有未當。又原判決附表一編號十五之買受人「坤」，
據上訴人甲○○供稱：「帳冊上的坤就是我，我有拿也有賣」（詳上更(二)卷第一○七
頁），另周永順供謂：「大仔是我貨主，他有時來我的附近，有時會拿毒品去給朋友
，但他沒付錢，所以就沒有記價錢，但帳冊還是要記，不然貨數量會不合」等語（詳
上更(二)卷第一二三頁），如果非虛，足徵上訴人等就共犯間取貨亦須載明於帳冊，然
該部分之收入，是否應計入犯罪所得財物？即堪研求。原判決將帳冊中所載屬於「坤
」之甲○○部分列入計算，惟帳冊中所載八月十九日「大仔軟半五○○○」部分何以
又不列入計算？原判決復未敘明其取捨證據之理由，亦有理由不備之違誤。（二）原
判決係依證人彭玲玲及周永順之供述及扣案帳冊認定：上訴人等二人與周永順係自八
十八年七月間起，至八十八年八月二十四日止，多次販賣第一級毒品海洛因及第二級
毒品安非他命予彭玲玲等不特定客戶等情。然依原判決理由壹、四所載證人彭玲玲警
訊之供詞為：伊於八十八年七月間向綽號「阿來」者購買海洛因及安非他命，有二次
在蘆洲市○○路一家統一超商外，各以五千元之價格向「阿來」購買海洛因。之後「
阿來」說他未賣幾千元之安非他命，如果伊有需要，至少要買半兩以上安非他命，才
要賣給伊，並留下伊小弟「黑豬」0000000000，讓伊直接與「黑豬」聯絡
，伊自八月份開始，以每包半兩安非他命一萬元向「黑豬」購買。經伊指認「阿來」
就是乙○○，「黑豬」就是周永順等語，原判決理由壹、三所載周永順警訊之供證：
伊自八十八年七月底起至八月中旬，替綽號「阿來」將安非他命賣給綽號「昌仔」、
「龍飛」、「大成」、「龍仔」、「彭奶」等人，所收取金錢交給「阿來」，伊曾欠
「阿來」十一萬多元，「阿來」幫伊還清等語。如所言均為實情，則在八十八年七月
間，彭玲玲所稱向綽號「阿來」購買毒品之時，上訴人等二人及周永順間是否已有共
同販賣毒品之意思聯絡、行為分擔？不無疑問，且扣案之帳冊所載販毒紀錄係始自八
十八年八月十一日，則證人彭玲玲及周永順上開警訊證詞，能否資為上訴人等二人及
周永順間於八十八年七月間起即有共同販賣毒品之證明，即非無疑。原審未予調查釐
清，逕以證人彭玲玲及周永順上開警訊證詞為前述事實之認定，尚嫌速斷，自有未合
。（三）原判決事實認定上訴人等人所販賣毒品、客戶及金額均詳如原判決附表一所
示，而依該附表所示，其中有對同一買受人販賣第一級及第二級毒品之情形，而此部
分販毒犯行是否同時、同地為之？凡此關係上訴人等所為犯行，是否構成一行為而觸
犯數罪名之想像競合犯，原判決未予調查釐清，復未說明其分論併罰之理由，亦嫌疏
漏。（四）按已經提起公訴之案件，在同一法院重行起訴者，應諭知不受理之判決，
刑事訴訟法第三百零三條第二款定有明文。查上訴人甲○○與綽號「大包」之成年男
子共同基於意圖營利之概括犯意聯絡，連續自八十八年七月中旬起，在台北縣、市等
處，販賣第二級毒品安非他命予不特定之施用安非他命者五次，涉嫌違反毒品危害防
制條例第四條第二項之販賣第二級毒品罪，前經台灣板橋地方法院檢察署於八十八年
十月二十一日以八十八年度偵字第一八○一五號提起公訴，並經台灣板橋地方法院於
八十八年十一月十一日以八十九年度訴字第一八五九號案受理在案，有該案起訴書，
台灣板橋地方法院九十年一月三日、十月三十日板院通刑真八八訴一八五九字第一○
九二號、第五九二八一號函及上訴人甲○○全國前案紀錄表在案可徵（詳上訴審卷第
一五七、第一一五九頁、上更(一)卷(一)第一六三頁、上更(二)卷第二十二頁），本案公訴
人起訴上訴人甲○○涉犯販賣第二級毒品部分與該案有無裁判上或實質上一罪關係，
有無上開刑事訴訟法第三百零三條第二款適用問題，未予調查釐清，亦有未當。（五
）有罪之判決書，對被告有利之證據不採納者，應說明其理由，為刑事訴訟法第三百
十條第二款所明定。故有罪判決書對於被告有利之證據，如不加採納，必須說明其不
予採納之理由，否則即難謂無判決不備理由之違誤。是事實審法院應於審判期日就被
告否認犯罪所為有利之辯解事項與證據，予以調查，而於有罪判決理由內詳加論列，
否則率行判決，即屬於法有違。查上訴人乙○○否認有販賣毒品之犯行，辯稱：伊不
認識彭玲玲其人等語，原審採信證人彭玲玲警訊之供證，而為上訴人等不利之證明。
然證人彭玲玲於警訊時雖證稱：伊於八十八年七月間施用的毒品安非他命及海洛因是
先向綽號「阿來」之男子購得等語，嗣經員警訊以綽號「阿來」之真實姓名年籍時答
以：「我因去（八七）年曾和朋友到北監探視過『阿來』，知道他的本名叫乙○○，
大約三十五歲左右，住基隆」云云，惟證人彭玲玲嗣於第一審改稱：伊沒有用電話或
其他方式買過（毒品），也未到北監探視乙○○等語（詳第一審卷三十九頁），台灣
台北監獄亦函覆乙○○於八十四年七月二十一日入監，同年十一月二日移送宜蘭監獄
執行，其接見紀錄資料均已一併移轉，請逕行函洽等旨（詳第一審卷第七十七頁），
原審未進一步調查釐清，究明該證人彭玲玲事後改稱未至北監探視乙○○乙節，是否
屬實，果屬非虛，即係對上訴人乙○○有利之證據，則何以不足採為上訴人乙○○有
利之認定，原判決未予說明，亦有理由不備之違誤。又上訴人甲○○於警訊中曾稱：
「自農曆春節起至六月初，向『大包』男子以每小包海洛因價值參、伍千元不等，次
數約二、三天購買一次，都是以他0000000000號行動電話聯絡，但現已停
機」等語（八十八年度偵字第二○○二九卷第二頁反面），此與扣案帳冊所載「大仔
」聯絡電話、呼叫器號碼不相同，則「大包」、「大仔」是否為同一人，即有究明之
必要，原審未予調查釐清，亦未說明不予調查之理由，難謂於法無違。（六）按毒品
危害防制條例第十九條第一項規定，犯第四條至第九條、第十二條、第十三條或第十
四條第一項、第二項之罪者，其供犯罪所用或因犯罪所得之財物，均沒收之。係採義
務沒收主義，亦不以經扣案者為限。原判決事實既認定上訴人等二人係與周永順共犯
該條例第四條之罪，則周永順用以聯絡販賣毒品之0000000000號行動電話
，是否為供販賣毒品所用之物，有無毒品危害防制條例第十九條第一項規定之適用，
原判決理由未予說明是否應予宣告沒收，亦有疏漏。以上，或為上訴意旨所指摘，或
為本院得依職權調查之事項，應認原判決有撤銷發回之原因。
據上論結，應依刑事訴訟法第三百九十七條、第四百零一條，判決如主文。
中      華      民      國    九十二    年      四      月      二      日
                              最高法院刑事第十庭
                                  審判長法官  林  增  福
                                        法官  邵  燕  玲
                                        法官  吳  昆  仁
                                        法官  陳  世  雄
                                        法官  惠  光  霞
      右正本證明與原本無異
                                              書  記  官
中      華      民      國    九十二    年      四      月       九     日


司法院資訊處製作；財團法人民間司法改革基金會備份。
